【裁判字號】    99,上易,840
【裁判日期】    991117
【裁判案由】    詐欺
【裁判全文】
臺灣高等法院高雄分院刑事判決         99年度上易字第840號
上  訴  人  臺灣高雄地方法院檢察署檢察官
被      告  甲○
上列上訴人因被告詐欺案件，不服臺灣高雄地方法院98年度簡上
字第1237號中華民國99年7 月28日第一審判決（起訴案號：臺灣
高雄地方法院檢察署98年度偵緝字第8 號），提起上訴，本院判
決如下：
    主  文
上訴駁回。
    理  由
一、聲請簡易判決處刑意旨略以：被告甲○得預見收購行動電話
    門號之人，係將所收購之行動電話門號作為犯罪工具，以避
    免遭執法人員查緝，竟仍基於幫助他人詐欺取財之不確定故
    意，於民國96年間某日，在不詳地點，將其向南頻電信股份
    有限公司（下稱南頻電信公司）申請之門號0000000000號行
    動電話，交與某真實姓名、年籍不詳之成年男子，以供該人
    及其所屬之詐騙集團成員使用。嗣於96年8 月8 日，該身分
    不詳男子所屬詐騙集團成員，自稱「張嘉欣」打電話向被害
    人張煥奇佯稱：伊舅舅缺錢要跟伊借錢，能否借伊錢云云，
    並以上開0000000000號行動電話為聯絡電話，使被害人張煥
    奇陷於錯誤，分別於96年8 月8 日、同年月10日，匯款新臺
    幣（下同）5 萬元、2 萬元至少年蘇○○（真實姓名、年籍
    詳卷，另由警局移送少年法院處理）之華南商業銀行路竹分
    行帳號：000000000000號帳戶內，因認被告涉犯刑法第30條
    第1 項、第339 條第1 項之幫助詐欺取財罪嫌。
二、按被告未經審判證明有罪確定前，推定其為無罪；犯罪事實
    ，應依證據認定之，無證據不得認定犯罪事實。又不能證明
    被告犯罪者，應諭知無罪之判決，刑事訴訟法第154 條、第
    301 條第1 項分別定有明文。次按，認定犯罪事實所憑之證
    據，雖不以直接證據為限，間接證據亦包括在內，然而無論
    直接證據或間接證據，其為訴訟上之證明，須於通常一般人
    均不致有所懷疑，而得確信其為真實之程度者，始得據為有
    罪之認定，倘其證明尚未達到此一程度，而有合理之懷疑存
    在時，即難遽採為不利被告之認定，最高法院著有76年臺上
    字第4986號判例可資參照。又依刑事訴訟法第161 條第1 項
    規定，檢察官就被告犯罪事實，應負舉證責任，並指出證明
    之方法。因此，檢察官對於起訴之犯罪事實，應負提出證據
    及說服之實質舉證責任。倘其所提出之證據，不足為被告有
    罪之積極證明，或其指出證明之方法，無從說服法院以形成
    被告有罪之心證，基於無罪推定之原則，自應為被告無罪判
    決之諭知，最高法院亦著有92年臺上字第128 號判例可參。
三、證據能力之論述：按被告以外之人於審判外之言詞或書面陳
    述，除法律有規定者外，不得作為證據，刑事訴訟法第159
    條第1 項定有明文。又被告以外之人於審判外之陳述，雖不
    符前4 條之規定，而經當事人於審判程序同意作為證據，法
    院審酌該言詞陳述或書面陳述作成時之情況，認為適當者，
    亦得為證據。當事人、代理人或辯護人於法院調查證據時，
    知有第159 條第1 項不得為證據之情形，而未於言詞辯論終
    結前聲明異議者，視為有前項之同意，刑事訴訟法第159 條
    之5 亦定有明文。本件被害人張煥奇於警詢及原審公務電話
    聯絡中之陳述、另案被告林一宏於警詢中之陳述，為被告以
    外之人於審判外之言詞陳述，卷附扣押物品目錄表、南頻電
    信公司函文，則係被告以外之人於審判外之書面陳述，而檢
    察官及被告甲○，就上開言詞及書面陳述，未於本院審理過
    程中聲明異議，本院並審酌前開言詞及書面陳述作成時之情
    況均屬正常，所取得過程並無瑕疵，且與本案相關之待證事
    實具有關連性，認適當作為證據，依前開刑事訴訟法第159
    條之5 之規定，認上開陳述均具有證據能力。
四、檢察官認被告涉犯前開罪嫌，無非係以被告之供述、被害人
    張煥奇之證述、被害人張煥奇匯款之電匯申請書、少年蘇○
    ○前揭帳戶之交易明細、南頻電信公司所提供之行動電話門
    號申請書暨所附身分證件資料為依據。訊據上訴人即被告（
    下稱被告）則否認有何幫助詐欺取財犯行，辯稱：伊未曾申
    辦前開0000000000號行動電話使用，應係伊先前在台北某酒
    店工作時，酒店人員私自持伊應徵時所提供之身分證、健保
    卡去申辦該行動電話門號。經查：
（一）按刑法上之幫助犯，以正犯已經犯罪為前提要件，故幫助
      犯無獨立性，係從屬於正犯而成立，如無他人犯罪行為之
      存在，幫助犯即無由成立（最高法院83年度台上字第1747
      號判決意旨參照）。因此，被告是否有前開聲請意旨所指
      之犯罪行為，自應先予審究本件有無正犯之犯罪行為存在
      。而關於被害人張煥奇於96年8 月8 日、同年月10日，是
      否有遭自稱「張嘉欣」之人詐騙，因而匯款5 萬元、2 萬
      元至少年蘇○○前開帳戶乙節。查本件係警方人員於96年
      8 月27日下午3 時20分許，在高雄縣湖內鄉○○路○段91
      巷口攔檢另案被告林一宏時，發現另案被告林一宏之機車
      置物箱內，放置有包含少年蘇○○前開帳戶存摺在內之多
      本不明來源存摺，因認另案被告林一宏涉犯詐欺取財犯行
      ，並依據少年蘇○○前開帳戶之匯款資料，查知被害人張
      煥奇曾於96年8 月8 日、同年月10日匯款至該帳戶內，乃
      通知被害人張煥奇至警局說明，因而發覺被告涉犯前揭犯
      行等情，有另案被告林一宏之警詢筆錄（見警卷第3 至11
      頁）、扣押物品目錄表（見警卷第42頁）、少年蘇○○前
      開帳戶存摺影本及交易明細（見警卷第46、47、52頁）、
      在卷可稽。而依據被害人張煥奇於97年3 月30日接受警詢
      時所述：95年3 、4 月間，伊在台北工作時，認識1 位名
      叫「張嘉欣」之女子。嗣「張嘉欣」向伊表示，其舅舅因
      缺錢要向其借款10萬元，詢問伊得否出借10萬元與其，伊
      乃向「張嘉欣」表示，伊並無10萬元，只能出借7 萬元。
      之後，伊就按照「張嘉欣」的指示，分別於96年8 月8 日
      、8 月10日，匯款5 萬元、2 萬元至少年蘇○○前開帳戶
      。又據「張嘉欣」向伊表示，其是住在高雄美濃，且伊與
      「張嘉欣」都有持續在聯絡（指製作警詢筆錄時），最近
      一次是97年3 月28日（即製作警詢筆錄前2 日）等語（見
      警卷第27頁背面至第28頁）。則依被害人張煥奇上開證述
      內容，其並未敘及「張嘉欣」有何對其施用詐術，使之匯
      出上開款項之行為（僅表示「張嘉欣」有向其借款之情形
      ），且其亦未認自己有何遭「張嘉欣」詐欺取財之狀況，
      甚而於其匯入前開共計7 萬元款項至少年蘇○○上開帳戶
      後，直至其前往警局製作警詢筆錄時，尚持續與「張嘉欣
      」保持聯絡，往來長達數月之時間，而此與一般人遭他人
      詐欺取財後，所會產生之反應、舉止，顯然有所不同，故
      被害人張煥奇是否確如聲請意旨所稱，係因遭詐騙而匯款
      至少年蘇○○上開帳戶？即甚有所疑。準此，本件是否有
      正犯對被害人張煥奇為上開詐欺取財犯行乙事，既非無疑
      ，自難遽為不利於被告之認定。另原審於審理本案過程中
      ，曾依職權傳訊被害人張煥奇到庭作證，然經原審對被害
      人張煥奇之戶籍地、先前所留存之居所資料為傳訊，被害
      人張煥奇並未到庭作證乙情，有被害人張煥奇之戶籍資料
      查詢結果、原審法院送達證書、審判程序報到單附卷足按
      （見原審卷第120 、124 、125 、126 頁）；且經原審以
      電話聯絡方式，促請被害人張煥奇前來法院作證時，被害
      人張煥奇亦拒絕提供其現居地住址，並表示不願到庭作證
      ，此有公務電話紀錄在卷可稽（見原審二卷第116 頁），
      檢察官於本院審理中亦未再聲請通知張煥奇到庭作證，附
      此敘明。
（二）關於前開0000000000號行動電話門號，是否與被害人張煥
      奇匯款共計7 萬元至少年蘇○○上開帳戶內乙事有關乙節
      ，被害人張煥奇警詢證稱：「（張嘉欣是如何跟你聯絡？
      ）都以電話聯絡（0000000000）」（見警卷第28頁）。又
      原審書記官於去電聯絡被害人張煥奇之過程，向其詢明前
      揭事項，被害人張煥奇則表示：「張嘉欣」借款時，是撥
      打未顯示來電的電話，該0000000000號行動電話門號，則
      是其於通話過程中留給伊的，嗣伊將該門號紀錄在伊行動
      電話中，並於警方通知伊去製作筆錄時，將之抄下告知警
      方，但伊目前已經將該電話號碼刪除了等語（見原審二卷
      第114 頁之公務電話紀錄）。則上開行動電話係自稱「張
      嘉欣之女子留給張煥奇作為聯絡之用，固可認定。然上開
      0000000000號行動電話門號係於96年4 月10日申辦使用，
      嗣並持續使用至98年5 月27日，有該行動電話門號之申請
      書（見偵2 卷第26頁）、南頻電信公司98年10月21日南字
      資第981021003 號函（見原審一卷第17頁）、99年1 月12
      日南字資第990112003 號函所附門號儲值資料（見原審二
      卷第12至14頁）在卷可稽。是該門號以被告名義申請後，
      使用期間長達2 年以上，且於被害人張煥奇匯款至少年蘇
      ○○上開帳戶後，尚經持續使用將近2 年之時間，而此與
      一般詐騙集團使用他人申辦之行動電話為詐騙時，為避免
      遭執法人員進行通訊監察，或以分析通聯基地台位置方式
      查知其所在地，多僅會使用該等行動電話門號一小段時間
      之常情，亦有未合，且該詐欺集團倘係以此作為人頭電話
      ，持續詐騙他人，應陸續有多人受騙報案，亦無可能持續
      使用此門號逾2 年之久，據此而論，自難以「張嘉欣」留
      此門號作為與張煥奇聯絡之用，即逕推認此門號係作為詐
      欺之聯絡工具。
五、綜前所述，本件檢察官認被告犯前揭犯行所憑之證據，尚未
    達於通常一般之人均不致有所懷疑，而得確信其為真實之程
    度，即難據以為被告不利之認定，聲請意旨所指被告犯罪，
    自屬不能證明。原審因而撤銷原簡易判決，自為第一審判決
    ，改判被告無罪，認事用法均無違誤，自應予以維持。
六、檢察官上訴意旨略以：另案被告林一宏向少年蘇○○借用帳
    戶作為詐騙集團之人頭帳戶，向張煥奇詐得款項匯入該帳戶
    ，而由林一宏持該帳戶提款卡提領帳戶內之匯款，而向詐欺
    集團收取每一筆款項百分之五作為代價等情，業經臺灣高雄
    地方法院98年度易字第502 號判決在案，足見張煥奇遭詐騙
    一事應屬事實。而本件0000000000號行動電話門號既係「張
    嘉欣」留給張煥奇作為聯絡之用，自是以此方式避免張煥奇
    回撥時發覺被騙，堪認係詐欺之工具，原審諭知被告無罪，
    顯非妥適等語。惟上開另案判決關於事實之認定，對本案並
    無拘束力，且該判決關於此部分事實之認定，亦係引用張煥
    奇於警詢之陳述為佐證，惟張煥奇於警詢並未表明其係被詐
    騙等情，業經本判決認定於前，尚難以林一宏另案判決之事
    實，推認張煥奇確有遭詐騙；又上開門號使用逾2 年，與一
    般詐欺集團使用人頭門號行騙之常情不符，難認係供詐欺集
    團使用之人頭門號，亦如前述，檢察官仍執前詞提起上訴，
    為無理由，應予駁回。
據上論斷，應依刑事訴訟法第368 條，判決如主文。
本案經檢察官鍾忠孝到庭執行職務。
中    華    民    國    99    年    11    月    17    日
                  刑事第十庭  審判長法  官  陳中和
                                    法  官  林水城
                                    法  官  蔡國
以上正本證明與原本無異。
不得上訴。
中    華    民    國    99    年    11    月    17    日
                                    書記官  周青玉

司法院資訊處製作；財團法人民間司法改革基金會備份。
